最高法院刑事判決　　　　　　　　　　　　　　　　八十七年度台上字第九八九號
　　上　 訴　 人　台灣高等法院台中分院檢察署檢察官
　　上訴人即被告　丙○○　男
　　上　 訴　 人　丁○○　男.
　　右　 一　 人
　　選 任辯護 人　陳浩華律師
　　上　 訴　 人　甲○○　男.
　　　　　　　　　乙○○　男
　　　　　　　　　　　　　居同.
右上訴人等因被告等傷害致人於死等罪案件，不服台灣高等法院台中分院中華民國八
十六年二月十九日第二審判決（八十四年度上訴字第二四四五號，起訴案號：台灣台
中地方法院檢察署八十三年度偵字第六六三二、七五九八號），提起上訴，本院判決
如左：
    主  文
原判決關於丁○○、甲○○共同殺人、共同未經許可無故持有手槍及丙○○、乙○○
部分均撤銷，發回台灣高等法院台中分院。
    理  由
本件原判決認定上訴人即被告丙○○、丁○○、甲○○於民國八十三年四月六日凌晨
三時許，與陳以裕（業經原審判處傷害罪刑確定）、徐大維等人，至台中市○區○○
路三段一五二號二樓伯斯鋼琴酒吧消費，因欲點唱歌曲而遭黃進賢辱，陳以裕、丁
○○、甲○○、丙○○等憤而基於共同傷害之犯意，丙○○並基於概括之犯意，前往
唱共同圍毆黃進賢，致黃進賢受有右上眼瞼血腫等傷害（丁○○、甲○○傷害部分
業經原審判處罪刑確定），於雙方拉扯間，黃進賢之友即上訴人乙○○聞聲持其未經
許可無故持有之轉輪手槍一把（內有子彈五發）出面欲相助黃進賢，並朝空擊發一槍
，雙方乃停止拉扯，嗣丁○○、甲○○、丙○○合力撲向乙○○以搶槍，於搶槍中擊
發一槍，而丙○○於搶得該手槍及三發子彈後，竟意圖供自己犯罪之用，未經許可無
故持有上開手槍及子彈，未立即離開現場，並即對空擊發一槍以示警，嗣乙○○與黃
進賢二人見狀心有不甘，乙○○隨即又撲向丙○○，而黃進賢亦於該時持酒吧內之滅
火器一個以為傷人武器，衝向丁○○及甲○○二人站立處，丙○○情急下基於傷害之
故意，朝空手之乙○○右手食指及大腿處開二槍，致該槍所擊發之子彈造成乙○○右
手食指近端指節粉碎性骨折、右側睪丸穿刺傷、右大腿穿刺傷等傷害，乙○○並應聲
倒地，而丁○○、甲○○二人見黃進賢持滅火器擊來，忿極，竟共萌殺人之犯意，上
前合力奪下黃進賢所持之滅火器，其二人明知上開滅火器至為鉅重，如用以猛力毆擊
人之頭部要害，極易致人於死，丁○○、甲○○二人仍合力持之，對準黃進賢之頭部
要害奮力猛擊二下，致黃進賢左前額挫裂創一‧八×○‧九公分，創口邊緣有規則挫
裂、頭頂部稍後側挫裂創三‧二×一‧三公分，鼻孔大量出血，左耳出血，當場顱內
出血倒地死亡，陳以裕、丁○○、甲○○、丙○○等人見事態嚴重，丙○○於再對空
擊發一槍以清槍後，即將該槍交由丁○○、甲○○二人，上述四人並迅速離開現場，
丁○○、甲○○二人即與丙○○基於共同之犯意，非法持有上述手槍，並將之藏放在
台中市○○路世界城理容院旁草叢中，嗣丁○○、甲○○於警方尚未查出彼等為犯人
時，起出上開手槍向警方自首，並經警扣得上開手槍，丙○○則於同年四月二十五日
下午向檢察官自首等情，因而撤銷第一審關於丙○○、丁○○、甲○○共同未經許可
無故持有手槍罪；丁○○、甲○○共同傷害致人於死罪及乙○○部分之判決，改判論
處丙○○共同未經許可無故持有手槍罪刑；論處丁○○、甲○○共同殺人罪刑；另論
丁○○、甲○○共同未經許可無故持有手槍罪，並諭知免刑；論處乙○○未經許可無
故持有手槍罪刑。而以公訴意旨另以：丙○○對於傷害致黃進賢於死部分，亦有犯意
聯絡及行為分擔，因認丙○○另涉有刑法第二百七十七條第二項前段之傷害致人於死
罪嫌云云，而經審理結果，認丙○○此部分犯罪尚屬不能證明，因而維持第一審關於
丙○○此部分無罪之判決，駁回檢察官此部分在第二審之上訴，固非無見。
惟查：(一)槍彈藥刀械管制條例已於八十六年十一月二十四日經總統令修正公布，修
正後之第七條第四項未經許可持有手槍罪，及第十二條第四項（原第十一條第三項）
未經許可持有子彈罪，其法定刑均較修正前之舊法為重，原判決未及依刑法第二條第
一項之規定，為新舊法之比較適用，合先指明。(二)公訴人就黃進賢被毆致死部分，僅
起訴丙○○傷害致人於死一罪，原判決亦認丙○○此部分祇應成立傷害罪，則起訴與
原判決認定之基本事實相同，只須變更起訴法條，就公訴人起訴之傷害致死罪，變更
為普通傷害罪即可，乃原判決竟就公訴人起訴丙○○傷害致黃進賢於死之一罪，除論
處傷害罪刑外，又對黃進賢致死部分，維持第一審諭知無罪之判決，此無罪判決，顯
有適用法則不當之違法。(三)原判決事實記載，乙○○持其轉輪手槍一把，內有子彈五
發，朝空擊發一槍後，丁○○、甲○○、丙○○乃合力撲向乙○○以搶槍，於搶槍中
擊發一槍，丙○○於搶得手槍及子彈三發後，迅即對空擊發一槍以示警，嗣又朝乙○
○右手食指及大腿處開二槍，於離開現場前，丙○○又再對空擊發一槍以清槍等情，
依上述記載，丙○○於搶得手槍及子彈後，計擊發四槍，核與其所認定丙○○係搶得
子彈三發之事實不符，顯屬矛盾。究竟乙○○係持有子彈五發或六發﹖丙○○係持有
子彈三發或四發﹖事實真相未明，自有詳予調查審認之必要。(四)乙○○於偵、審中，
迭稱：係共同被告陳以裕持滅火器猛擊死者黃進賢等語（見偵字第六六三二號卷第七
七、一○八頁、第一審卷第三九、四七、五六、一二六頁），此項有利丁○○、甲○
○之供詞，何以不足採信，原判決未予說明，難謂無理由不備之可議。(五)依原判決認
定之事實，丙○○於離開現場前，對空擊發一槍以清槍後，將該手槍交予丁○○、甲
○○，丁○○、甲○○二人即與丙○○基於共同之犯意，非法持有上述手槍云云，惟
楊、林二人於收受該手槍後，並非依丙○○之指示藏放該手槍，則如何能謂楊、林二
人與丙○○間就非法持有手槍部分有犯意聯絡及行為分擔，原判決理由內未加說明，
亦嫌理由不備。以上或為檢察官及丙○○、丁○○、甲○○上訴意旨所指摘，或為本
院得依職權調查之事項，應認原判決關於丁○○、甲○○共同殺人、共同未經許可無
故持有手槍及丙○○、乙○○部分有撤銷發回之原因。又丙○○未經許可無故持有手
槍部分既經發回，基於審判不可分原則，其傷害部分亦一併發回，併予明。
據上論結，應依刑事訴訟法第三百九十七條、第四百零一條，判決如主文。
中      華      民      國    八十七    年      三      月     十九     日
                              最高法院刑事第三庭
                                  審判長法官  蔡  詩  文
                                        法官  莊  登  照
                                        法官  洪  明  輝
                                        法官  蔡  清  遊
                                        法官  張  清  埤
      右正本證明與原本無異
                                              書  記  官
中      華      民      國    八十七    年      三      月    二十五    日
